【裁判字號】    99,竹簡,166
【裁判日期】    990528
【裁判案由】    拆屋還地
【裁判全文】
臺灣新竹地方法院民事簡易判決         99年度竹簡字第166號
原      告  甲○○
被      告  乙○○
上列當事人間請求拆屋還地事件，本院於民國99年5月4日辯論終
結，判決如下：
    主  文
被告應將坐落新竹市○○段○○段三九八地號土地上，如附圖所
示Ａ部分，面積０點四四平方公尺之建物拆除，並將上開土地返
還原告。
原告其餘之訴駁回。
訴訟費用五分之一由被告負擔，餘由原告負擔。
本判決第一項得假執行。
    事實及理由
壹、程序方面：
    按不變更訴訟標的，而補充或更正事實上或法律上之陳述者
    ，非為訴之變更或追加，為同法第256條所明定。次按訴狀
    送達後，原告不得將原訴變更或追加他訴，但擴張或減縮應
    受判決事項之聲明者，不在此限，民事訴訟法第255條第1項
    第3款亦有明文。查本件原告起訴時，原係請求：「被告應
    將原告所有坐落新竹市○○段○○段398地號土地上，如起
    訴狀附圖所示紅色部分，面積3.12平方公尺之建物拆除，並
    將土地返還原告。」嗣經本院會同兩造及新竹市地政事務所
    勘測被告所有建物占用原告所有坐落新竹市○○段○○段
    398 地號土地之位置及面積後，原告乃於民國99年5月4日言
    詞辯論期日更正其訴之聲明為：「被告應將坐落新竹市○○
    段○○段398地號土地上如附圖所示A部分面積0.44平方公尺
    、B 部分面積1.79平方公尺之建物拆除，並將上開土地返還
    原告。」核原告所為聲明之變更為更正事實上之陳述及減縮
    應受判決事項之聲明，揆諸前開規定，均無不合，應予准許
    。
貳、實體方面：
一、原告主張：
    緣原告所有坐落於新竹市○○段○○段398地號土地（下稱3
    98地號土地）與被告所有坐落同段398-1地號土地（下稱398
    -1地號土地）相鄰，該等地段土地之斜率為99.82%。被告在
    可建築寬度極限為1,113公分之398-1地號土地上，搭建建物
    門牌號碼為新竹市○○路9巷4弄35號、地面寬度1,125公分
    之4層樓建物（下稱系爭建物），且由於系爭建物嚴重傾斜
    ，造成系爭建物主體部分無權占用如新竹市地政事務所複丈
    日期99年2月22日之複丈成果圖即附圖所示B部分面積、1.79
    平方公尺之398地號土地，又系爭建物之前段圍牆（下稱系
    爭圍牆）亦無權占用如附圖所示A部分面積、0.44平方公尺
    之398地號土地，此經原告先前聲請鑑界三次及本院現場履
    勘囑託地政機關測量明確，足證被告所有之系爭建物及圍牆
    確有越界之事實。故被告無權占用之行為已使原告土地使用
    權受有損害，爰依民法第767條規定，本於所有權之行使提
    起本件訴訟，請求被告將其所有、坐落398地號土地上如附
    圖所示A部分、面積0.44平方公尺之圍牆、B部分面積、1.79
    平方公尺之地上物拆除，並將前開A、B部分面積共計2.23平
    方公尺之土地返還原告，為此提起本件訴訟。並聲明：被告
    應將398地號土地上如附圖所示A部分面積0.44平方公尺、B
    部分面積計1.79平方公尺之建物拆除，並將上開土地返還原
    告。
二、被告則以：
（一）被告固不否認系爭建物、圍牆有無權占用到原告398地號
      土地之情形，惟其無權占用之部分僅如附圖所示A部分、
      面積0.4 4平方公尺，及B部分、面積1.79平方公尺，面積
      共計2.23平方公尺之土地，衡諸越界建築情形，所占土地
      面積甚少。且查，以398地號土地現行公告現值每平方公
      尺新臺幣（下同）21,000元，換算原告被占用之2.23平方
      公尺土地之價值亦僅46,830元；反觀，原告主張應拆除如
      附圖所示A、B部分之地上物，此拆除部分乃係系爭建物主
      體之一側整面牆壁及整排樑柱，對於系爭建物之完整性、
      結構性將會造成重大影響，且此拆除過程亦需考慮結構安
      全並另為種種補強措拖，勢必耗時勞費，再者，被告日後
      就拆除部分予以重建，依現今之工資、物料價格計算，被
      告因此所支出之費用，必定遠大於原告收回2.23平方公尺
      土地所得之利益，此雙方利益與損失顯失平衡。綜合上情
      ，被告就坐落398地號土地上如附圖所示A部分面積0.44平
      方公尺之圍牆、B部分面積1.79平方公尺之地上物，應依
      據民法第796條之1規定，免予拆除及返還該部分土地予原
      告，始符社會整體利益及平衡兩造之權益。
（二）末查，系爭建物無權占用398地號土地之面積僅2.23平方
      公尺，價值僅46,830元，且位於398地號土地之邊緣，對
      該筆土地之開發或利用幾乎不生影響，況被告已陳明願以
      8萬元向原告購買所占用之土地或補償原告，仍為原告嚴
      詞拒絕，並要求賠償792萬元以上之不合理金額，則原告
      依民法第767條規定請求被告拆除地上物，並返還土地所
      得之利益極少，卻對被告損害甚大，且造成系爭建物龐大
      之修繕費用及後續難解之問題，已顯有權利濫用之情，依
      前揭民法第148條第1項之規定，自應予限制，是原告之請
      求依法不應准許其請求。為此聲明：原告之訴駁回。
三、本件不爭執事項：
（一）訴外人楊敏禮於92年3月26日申請就合併前之398地號土地
      、同段397-1地號土地鑑界，地政人員在現場以油漆標繪
      合併前之398地號土地四周三點之界址（三點分別係398與
      398-1地號土地後方交界、編號2743之點；同段397-1與同
      段395-1地號土地後方交界、編號2795之點；同段397-1與
      同段395-1地號土地前方交界、編號2794之點），並將上
      開三點界址標繪在現行地籍圖上，製成新竹市地政事務所
      92年4月2日土地複丈成果圖。
（二）原告於95年4月24日申請就合併前之398地號土地、同段39
      7-1地號土地再鑑界，嗣於翌日撤回申請。
（三）原告於98年8月18日申請就合併前之398地號土地、同段39
      7-1地號土地再鑑界，地政人員在現場以紅色油漆標繪合
      併前之398地號土地四周二點之界址（二點分別係398與39
      8-1地號土地前方交界、編號2742之點於瓦斯管、振道管
      線障礙上；同段397-1與同段395-1地號土地前方交界、編
      號2794之點），並將上開二點界址標繪在現行地籍圖上，
      製成新竹市地政事務所98年8月27日土地複丈成果圖。
（四）原告於98年10月20日申請就398地號土地鑑界，地政人員
      在現場以紅色油漆補標繪398地號土地與398-1地號土地前
      方交界、編號2742之點，於系爭建物之前段圍牆頂上，製
      成新竹市地政事務所98年11月9日土地複丈成果圖。
（五）系爭圍牆非系爭建物之構成部分，且與系爭建物分別占用
      原告所有398地號土地如附圖所示A部分、面積0.44平方公
      尺，及B部分、面積1.79平方公尺之土地。
四、經本院協議兩造整理爭點同意限縮如下：
（一）被告依據民法第796條之1規定，對被告占用原告所有398
      土地如附圖所示A、B部分一情，請求准予免為全部或一部
      之移去或變更，是否有理由？
（二）原告主張被告無權占有398地號土地，請求被告拆除如附
      圖所示A部分、面積0.44平方公尺之圍牆、B部分面積、1.
      79平方公尺之地上物拆除，並將前開A、B部分面積共計2.
      23平方公尺之土地返還原告，有無理由？
五、本院之判斷：
（一）按所有人對於無權占有或侵奪其所有物者，得請求返還之
      ；對於妨害其所有權者，得請求除去之，民法第767條前
      段及中段定有明文。查398地號土地為原告所有，坐落398
      -1地號土地上之系爭建物及圍牆為被告所有，系爭建物及
      圍牆分別無權占用原告所有如附圖所示A部分、面積0.44
      平方公尺及B部分面積、1.79平方公尺之土地等情，為兩
      造所不爭，並有土地所有權狀、土地登記謄本、建物登記
      謄本在卷可按（見本院卷第11頁、第38-39頁、第42頁）
      ，並經本院於99年2月22日會同兩造至現場囑託新竹市地
      政事務所以398、398-1地號土地之交界，繪測被告所有之
      系爭建物、圍牆坐落於原告所有398地號土地上之位置及
      面積，經新竹市地政事務所依據新竹市地政事務所98年8
      月27日、98年11月9日再鑑界之土地複丈成果圖2份及398
      、398-1地號土地現行地籍圖繪測，其履勘測量結果顯示
      被告所有之系爭建物、圍牆分別占用原告所有398地號土
      地如附圖所示A部分、面積0.44平方公尺，及B部分面積、
      1.79平方公尺之土地，此有勘驗測量筆錄及99年3月5日新
      地測字第0990001489號函暨99年2月12日第179號收件複丈
      成果圖在卷足稽（見本院卷第61-63頁、第69頁），堪予
      認定，是原告主張被告所有之系爭建物及圍牆無權占用如
      附圖所示A部分、B部分之土地等語，即屬有據。
（二）被告固不否認系爭建物、圍牆無權占用398地號土地之情
      形，惟其抗辯系爭建物、圍牆無權占用398地號土地之面
      積少，所占土地之價值至多46,830元，而原告要求拆除如
      附圖所示A部分，即係系爭建物之一側整面牆壁及整排樑
      柱，有危害系爭建物之結構安全，且利益明顯失衡之情形
      ，請求免為全部或一部之拆除云云，經查：
   1、按權利之行使，不得違反公共利益，或以損害他人為主要
      目的；民法第148條第1項定有明文。權利之行使，是否以
      損害他人為主要目的，應就權利人因行使權利所能取得之
      利益，與他人及國家社會因其權利行使所受之損失，比較
      衡量定之。倘其權利之行使，自己所得利益極少，而他人
      及國家社會所受之損失甚大者，非不得視為以損害他人為
      主要目的，此乃權利社會化之基本內涵所必然之解釋（最
      高法院71年台上字第737號、83年台上字第2701號著有判
      例參照）。次按，鄰地所有人得請求移去或變更逾越地界
      之房屋，有時難免對社會經濟及當事人之利益造成重大損
      害。為示平允，宜賦予法院裁量權，爰參酌最高法院67年
      台上字第800號判例，由法院斟酌公共利益及當事人之利
      益，例如參酌都市計畫法第39條規定，考慮逾越地界與鄰
      地法定空地之比率、容積率等情形，免為全部或一部之移
      去或變更，以顧及社會整體經濟利益，並兼顧雙方當事人
      之權益，此為民法第796條之1第1項之立法理由，是98年1
      月23日公布增訂之民法第796條之1第1項規定「土地所有
      人建築房屋逾越地界，鄰地所有人請求移去或變更時，法
      院得斟酌公共利益及當事人之利益，免為全部或一部之移
      去或變更。但土地所有人故意逾越地界者，不適用之」。
      再按，修正之民法第796條及第796條之1規定，於民法物
      權編修正施行前土地所有人建築房屋逾越地界，鄰地所有
      人請求移去或變更其房屋時，亦適用之，此乃98年7月23
      日新修正施行之民法物權編施行法第8條之3定有明文，合
      先敘明。
   2、觀本院99年2月22日履勘結果：被告所有之系爭建物為磚
      造水泥之4層樓房，主體牆壁為14公分，原告所有之建物
      為RC鋼筋水泥之4層半樓房，兩造各自所有建物之牆壁完
      全密合，且原告所有之建物牆壁有部分蓋在系爭建物屋頂
      女兒牆上等情，有履勘測量筆錄、現場照片12紙在卷可稽
      （見本院卷第50-54頁、第61-63頁、第89-90頁），是若
      拆除系爭建物越界建築如附圖所示B部分，即為系爭建物
      主體一側之整面牆壁及樑柱，不僅影響系爭建物之整體安
      全及效用，且原告所有、搭建在系爭建物屋頂女兒牆上之
      建物牆壁，亦將無立足支點，而有坍塌之危險。且查，兩
      造各自所有之建物既緊鄰而建，牆壁密合難見縫細，並有
      前述搭建之情形，如拆除系爭建物越界部分，技術上是否
      可能精確將其拆除，而可完全不損及原告所有之建物1至4
      樓牆壁，亦堪置疑。又查，系爭建物主體部分占用398地
      號土地之面積僅有1.79平方公尺，寬約0.14公尺，長約12
      .8公尺，其形狀乃為一細狹長地帶，如為拆除，原告因此
      可取得之土地面積甚小亦屬細狹長型，顯無助於原告所有
      建物之寬度增加。準此，若執行拆除系爭建物越界之部分
      ，不僅有害建築結構之安全，且拆除與日後修復之難度高
      、耗費過鉅、曠日廢時，對被告、建物本身之效用及社會
      經濟利益所受之損失甚大，但對原告因所有權之權利行使
      所能獲得之利益極少，是認原告收回如附圖所示B部分面
      積、1.79平方公尺土地，遠較被告使用系爭土地所得之利
      益為低，而被告及物之效用所受之損失較大，顯不符比例
      原則，原告請求被告拆除如附圖所示B部分之地上物之主
      張，恐屬權利濫用情形，難認有法律上予以保護之必要，
      故被告前開有關系爭建物如附圖所示B部分之抗辯，應屬
      合法有據。從而，被告所有之系爭建物固然無權占有原告
      之398地號土地如附圖所示B部分，惟本院斟酌公共利益與
      當事人利益之考量，依民法第796條之1第1項規定，准予
      被告免於拆除系爭建物越界之部分，是原告本於所有物返
      還請求權，請求被告拆除如附圖所示B部分、面積1.79平
      方公尺土地上之地上物，並返還該土地部分，為無理由，
      應予駁回。
（三）被告抗辯系爭圍牆無權占用398地號土地如附圖所示A部分
      、面積0.44平方公尺之土地，亦有民法第796條之1之適用
      ，請求免為全部或一部之拆除云云。惟按民法第796條之1
      第1項適用之對象乃「建築房屋逾越地界」者，茍屬非房
      屋構成部分之牆垣、豬欄、狗舍或屋外之簡陋廚廁，尚不
      能有第796條之1之適用，是如非屬建築物「構成部分」，
      而卻有越界建築情事，縱占地無幾，土地所有權人亦無容
      忍義務，自得依法訴請拆除。查系爭圍牆非屬系爭建物構
      成部分乙節，為被告所不爭執，且系爭建物僅有前端與系
      爭圍牆相連，二者並非需毀損始可分離，或分離需費過鉅
      者，有履勘測量筆錄、現場照片12紙在卷可稽（見本院卷
      第50-54頁、第89-90頁），是認系爭圍牆非屬「房屋」，
      顯不符合上開規定之要件，況該圍牆乃磚造水泥材質，總
      長僅約4.77公尺，如拆除後重新搭蓋亦無困難，是被告請
      求就系爭圍牆部分免為全部或一部之拆除，洵屬無據。
（四）綜上所述，原告本於所有物返還請求權，請求被告拆除系
      爭圍牆如附圖所示A部分、面積0.44平方公尺土地上之部
      分，並返還如附圖所示A部分土地之部分，為有理由，應
      與准許，逾此部分之請求，尚非有據，應予駁回。
五、本件判決之基礎已臻明確，兩造其餘之攻擊、防禦方法及舉
    證，核與判決結果無影響，爰不一一予以論列，併此敘明。
六、本件係依民事訴訟法第427條第1項適用簡易訴訟程序所為被
    告部分敗訴之判決，被告敗訴部分，應依職權宣告原告得假
    執行。
七、據上論結：本件原告之訴為一部有理由，一部無理由，依民
    事訴訟法第436條第2項、第79條、第389條第1項第3款，判
    決如主文。
中    華    民    國    99    年    5    月    28    日
                  新竹簡易庭    法  官  羅惠雯
以上正本係照原本作成。
如對本判決上訴，須於判決送達後20日內向本院提出上訴狀。
中    華    民    國    99    年    5    月    28    日
                                書記官  李勻淨

司法院資訊處製作；財團法人民間司法改革基金會備份。
